臺灣高等法院民事判決
109年度重上字第881號
上  訴  人  李藍免  
輔  助  人  李慶村  
訴訟代理人  李慶峰律師
            徐亦安律師
被上訴人    李依霖  

            李依澄  
共      同
訴訟代理人  曾憲忠律師
上列當事人間請求塗銷土地所有權移轉登記事件，上訴人對於中
華民國109年8月20日臺灣桃園地方法院109年度重訴字第53號第
一審判決提起上訴，並為訴之追加，本院於110年7月20日言詞辯
論終結，判決如下：
    主      文
上訴及追加之訴均駁回。
第二審（含追加之訴部分）訴訟費用由上訴人負擔。
    事實及理由
壹、程序方面：
　　按第二審訴之變更或追加，非經他造同意不得為之，但請求
    之基礎事實同一者，不在此限，民事訴訟法第446條第1項、
    第255條第1項第2款定有明文。查上訴人在原審依民法第767
    條第1項中段規定，請求被上訴人將如附表所示土地（下合
    稱系爭土地，並逕以地號稱各別土地）所有權之移轉登記塗
    銷，嗣提起上訴後，追加依民法第113條、第184條第1項前
    段規定為訴訟標的（見本院卷第56-59、125頁）。經核其追
    加新訴之基礎事實與舊訴同一，合於前開規定，應予准許。
貳、實體方面：　　
一、上訴人主張：
　㈠系爭土地為伊所有，被上訴人利用伊於民國107年間已有記憶
    力嚴重退化、無法辨別事理之情形，先後於108年8月27日、
    12月9日帶伊至地政事務所，將系爭土地以贈與為原因辦理
    移轉登記予被上訴人，因伊主觀上並無贈與之意思；且乙○○
    代理伊將系爭土地移轉登記予己，違反禁止自己代理之規定
    ；況伊並未授與代理權予乙○○，乙○○代理伊與丙○○所為贈與
    與移轉登記之行為，顯屬無權代理，故被上訴人所為贈與之
    債權行為與移轉登記之物權行為，均為無效。爰依民法第76
    7條第1 項中段規定，請求被上訴人將系爭土地於108年8月2
    7日、108年12月9日以贈與為原因之所有權移轉登記予以塗
    銷，回復為伊所有。
　㈡乙○○明知伊贈與系爭土地之債權行為及物權行為均屬無效，
    依民法第113條第1項規定，負回復原狀或損害賠償責任，自
    應塗銷系爭土地所有權移轉登記。且被上訴人故意不法侵害
    伊對系爭土地之所有權，致伊受有損害，亦應依民法第184
    條第1項前段規定負損害賠償責任，伊得撤銷系爭土地贈與
    契約及請求塗銷所有權移轉登記，回復伊損害發生前之原狀
    。
二、被上訴人則抗辯：上訴人將系爭土地贈與伊等並辦理所有權
    移轉登記時，有充分理解事務之能力，且係於其受輔助宣告
    前所為，自屬有效。乙○○代理上訴人辦理系爭土地之所有權
    移轉登記，係基於上訴人之許諾及授權，並未違反禁止自己
    代理之規定。上訴人請求伊等負回復原狀及損害賠償責任，
    均無理由等語。
三、原審為上訴人敗訴之判決，上訴人提起上訴，並為訴之追加
    ，上訴聲明為：㈠原判決廢棄；㈡被上訴人應將416-3地號土
    地，於108年12月9日以贈與為原因之所有權移轉登記予以塗
    銷，並回復為上訴人所有；㈢被上訴人應將419-4、419-7地
    號土地，於108年8月27日以贈與為原因之所有權移轉登記予
    以塗銷，並回復為上訴人所有。被上訴人則答辯聲明：上訴
    及追加之訴均駁回。
四、兩造不爭執之事項：
  ㈠上訴人之夫李文福於87年10月9日因贈與而取得416-3、419-4
    地號土地所有權（見原審調字卷第13、14頁），嗣於95年4
    月間將前開兩筆土地贈與上訴人（見原審調字卷第15頁）。
  ㈡上訴人於95年4月間向訴外人李文添購買419-7地號土地應有
    部分29409/100000（見原審調字卷第17頁）。
  ㈢上訴人於108年8月14日至桃園○○○○○○○○○申辦印鑑登記，並申
    請印鑑證明，申請目的為贈與（見原審卷㈠第23
　　、36頁）。
  ㈣被上訴人於108年9月4日以贈與為原因，取得419-4、419-7地
    號土地所有權（見原審調字卷第26、27頁、原審卷㈠第49、5
    1頁）。
  ㈤上訴人於108年10月25日至衛生福利部桃園醫院（下稱桃園醫
    院）進行心智評估檢查，經診斷為輕度失智症（見原審調字
    卷第21、22頁檢查報告、原審卷㈠第69頁診斷證明書、第281
    -285頁病歷）。　
  ㈥被上訴人於108年12月13日以贈與為原因，取得416-3地號土
    地所有權（見原審調字卷第26、27頁、原審卷㈠第47頁）。
  ㈦原法院於109年4月21日以109年度輔宣字第6號裁定，宣告上
    訴人為受輔助宣告之人，並選定其次子丁○○為輔助人，該裁
    定於同年5月12日確定（見原審卷㈠第273-279頁）。
五、上訴人主張其於108年8月、12月贈與系爭土地予被上訴人時
    ，已屬不能為意思表示及精神錯亂之狀況，其意思表示應屬
    無效，自得依民法第767條第1項規定，請求被上訴人塗銷系
    爭土地之所有權移轉登記，為被上訴人所否認，經查：
　㈠按未滿七歲之未成年人及受監護宣告之人，無行為能力。無
    行為能力人之意思表示，無效；雖非無行為能力人，而其意
    思表示，係在無意識或精神錯亂中所為者亦同，此觀民法第
    13條第1項、第15條、第75條規定自明。而所謂無意識，係
    指全然無識別、判斷之能力；精神錯亂，則指精神作用發生
    障礙，已達喪失自由決定意思之程度而言。上開規定旨在兼
    顧表意人權益及交易安全，即成年人如未受監護宣告，除有
    心神喪失、無意識或精神錯亂而達喪失意思能力程度之情形
    外，所為之法律行為自屬有效。至受輔助宣告之人，並不因
    輔助宣告而喪失行為能力，僅於為特定之行為時，須經輔助
    人同意（參見民法第15條之2第1項規定），則其於受輔助宣
    告前所為之法律行為，除行為時有上述喪失意思能力之情形
    外，應屬有效，自不待言（最高法院99年度台上字第1994號
    、108年度台上字第2356號判決參照）。
　㈡上訴人係00年0月00日出生（見原審卷㈠第24頁身分證），於1
    07年間為83歲，已出現記憶力衰退之情，此有乙○○與家人以
    通訊軟體交談之對話記錄可參（見原審卷㈠第216-218頁）。
    而上訴人於108年10月間因記憶力衰退之問題由家人陪同至
    桃園醫院就醫，經診斷為輕度失智症，嗣於109年間由其次
    子丁○○向原法院聲請對上訴人為輔助宣告，經桃園長庚紀念
    醫院醫師在109年3月17日對其為精神鑑定後認定上訴人為意
    思表示或辨識其意思表示效果之能力顯有不足，且其認知功
    能呈緩慢持續退化狀態，無回復之可能，而經原法院於同年
    4月21日做成109年度輔宣字第6號裁定，宣告上訴人為受輔
    助宣告之人，亦有鑑定報告書為憑（見原審卷㈠第237-241頁
    ），足證上訴人在108年間確因失智症而有相當程度之精神
    障礙。
　㈢惟失智症是一個進行性退化的疾病，從輕度時期的輕微症狀
    ，逐漸進入中度、重度、末期症狀，疾病退化的時間不一定
    ，有個別差異（參見台灣失智症協會網站資料http://www.t
    ada2002.org.tw/About/IsntDementia）。輕度失智症的病
    患外觀正常，意識狀態清楚，日常生活尚可自理，雖然出現
    了認知障礙現象，但未嚴重到影響生活功能的程度，導致周
    遭的人常以為那只是上了年紀的老化現象，忽略了那是一種
    疾病症狀（參見新北市政府失智症關懷手冊），可知輕度失
    智症患者雖有認知功能障礙，但未達全然無識別、判斷之能
    力，及完全喪失自由決定意思之程度，難認係恆常處於無意
    識或精神錯亂之狀態。
　㈣上訴人之家人在108年10月14日陪同其至桃園醫院神經內科就
    醫，係因其等在前兩個月發現上訴人有記憶衰退之情況，此
    觀其病歷上記載「memory impairment was noted by famil
    y in recent 2 months」、「病史獲取之對象：Patient wi
    th daughter in law」等語即明（見原審卷㈠第281頁）。再
    參酌上訴人曾於108年7月及12月間就醫之德信診所內兒科醫
    師戊○○證稱：記憶中伊替上訴人看病應該有三、四年了。上
    訴人大部分是帶她先生來看病，替她先生陳述病情，伊感覺
    上訴人精神狀況這幾年沒有太多的變化。一般問診時，如果
    病患對答都沒有問題，就不會做特別的處置，如果病患在看
    診時對答有問題，會建議他去看失智門診等語（見本院卷第
    196頁），足資推論上訴人在108年間雖經確診為輕度失智症
    患者，但其認知功能障礙之程度尚屬輕微，且未處於無意識
    或精神錯亂之狀態，故與其短時間相處之醫生，或長時間與
    其共同生活之家人均未能明顯察覺異狀，因此延至108年10
    月間始陪同上訴人就醫，此與前述輕度失智症患者之表現狀
    況，核屬一致，要難斷言上訴人在108年間因罹患失智症，
    即無法為有效之法律行為。
　㈤兩造均同認上訴人係於108年8月14日由乙○○陪同至戶政事務
    所申辦印鑑變更手續並申請印鑑證明，嗣由乙○○持前開印鑑
    證明及土地權狀等文件，代理上訴人及丙○○在108年9月2日
    、109年12月11日向地政機關申辦系爭土地之所有權移轉登
    記等事實（見本院卷第156、157頁），並有登記文件可佐（
    見原審卷㈠第17-41頁）。而由前開印鑑證明上明載申請目的
    為贈與（見原審卷㈠第23、36頁），可推知上訴人於108年8
    月14日申請印鑑證明時，已有將系爭土地贈與被上訴人並辦
    理所有權移轉登記之意，且經被上訴人允受，始會由乙○○陪
    同上訴人申辦證明文件俾供後續辦理所有權移轉登記手續，
    堪認兩造斯時確已就系爭土地成立贈與之債權契約，嗣於10
    8年8月27日、108年12月9日簽訂所有權贈與移轉契約書時，
    成立移轉所有權之物權契約（見原審卷㈠第21-22、34-35頁
    ）。
　㈥上訴人雖稱依民法第75條後段規定，其就成立前開契約之意
    思表示應屬無效云云。惟承辦上訴人印鑑證明申請業務之證
    人甲○○證稱：伊在戶政事務所工作時，印鑑變更的業務比較
    少，印鑑證明申請業務幾乎每天都會有，少的時候一天一、
    二件，多的時候五、六件，伊接觸到的人很多，對上訴人沒
    有印象。但在辦印鑑證明申請業務時，承辦人一定會跟申請
    人對話，會核對身分證確認照片是否為本人，如果是高齡申
    請人，會問有無陪同者、陪同者和申請人的關係、還會依據
    電腦內的資料問申請人相關問題（例如：是民國幾年生的、
    以前的戶籍址、父母親及配偶姓名等），因為申請案必須本
    人辦理、意識清楚二個條件都具備才會核發，所以針對高齡
    申請者，我們基本上會問三個問題，但因為人年紀大了有時
    記憶不清楚，所以有時會問到五、六個問題，如果申請人都
    回答不來，承辦人就不會核發印鑑證明給他；且承辦印鑑證
    明申請業務時，會主動詢問申請人的目的，至少問兩次以上
    等語（見本院卷第193-194頁）。足認甲○○受理上訴人申請
    印鑑證明之業務，應係循上開流程辦理，亦即甲○○應會確認
    上訴人之身分、確認其意識狀態正常、並詢問上訴人申請印
    鑑證明之用途與目的，而在過程中上訴人既未讓甲○○留下深
    刻印象，可推知此件申請案對甲○○而言並無異常之狀況，堪
    可認定上訴人在申辦印鑑證明，並與被上訴人成立債權契約
    時，並非處於無意識或精神錯亂之狀況，即與民法第75條後
    段之要件不合，上訴人之意思表示並非無效。兩造嗣基於該
    有效之贈與契約，另成立移轉系爭土地所有權之物權契約，
    並未悖於常理，上訴人並未舉證證明其與被上訴人成立物權
    契約時係處於無意識或精神錯亂之狀態，亦難認其意思表示
    無效，尚未能因上訴人嗣後經原法院為輔助宣告，影響兩造
    前已成立之債權、物權契約效力。
  ㈦至上訴人另主張乙○○擔任其代理人辦理系爭土地所有權之移
    轉登記，違反禁止自己代理之規定，且其未授權乙○○辦理系
    爭土地所有權移轉登記，乙○○為無權代理人，故前述債權及
    物權契約亦均屬無效云云（見本院卷第55-56頁）。惟上訴
    人係親自與被上訴人成立債權、物權契約，而非由乙○○代理
    為之，業經本院認定如前，此由兩造簽署之物權契約書上，
    係蓋用上訴人本人之印章，而非由乙○○以代理人之身分而為
    ，亦可得證，上訴人執此主張本件債權契約、物權契約有自
    己代理、無權代理之情形，顯有誤認，委無足取。實則，乙
    ○○係受上訴人委任向地政機關申請辦理所有權移轉登記，此
    觀系爭土地登記申請書明載「本土地登記案之申請委託乙○○
    代理」等語即明（見原審卷㈠第17、31頁）。易言之，上訴
    人係因與乙○○成立委任契約而授與乙○○代理權，代理之範圍
    為辦理系爭土地所有權之移轉登記手續，而非與被上訴人成
    立贈與系爭土地之債權契約、移轉系爭土地所有權之物權契
    約，併予指明。
　㈧綜上，被上訴人係基於有效之贈與債權契約及移轉所有權之
    物權契約，取得系爭土地之所有權，堪可認定。上訴人依民
    法第767條第1項中段「所有人對於妨害其所有權者，得請求
    除去之」規定，請求被上訴人塗銷系爭土地所有權之移轉登
    記，即非有據。　
六、上訴人又主張其得依民法第113條「無效法律行為之當事人
    ，於行為當時知其無效，或可得而知者，應負回復原狀或損
    害賠償之責任」、第184條第1項前段「因故意或過失，不法
    侵害他人之權利者，負損害賠償責任」之規定，請求被上訴
    人塗銷系爭土地所有權之移轉登記，以回復上訴人損害發生
    前之原狀云云。惟系爭土地之贈與債權契約、移轉所有權之
    物權契約均屬有效，前已詳論，民法第113條規定於本件尚
    無適用餘地。又上訴人既係基於有效之債權及物權契約，而
    將系爭土地所有權移轉登記予被上訴人，難認被上訴人係故
    意不法侵害上訴人之所有權，自不構成侵權行為，上訴人依
    前開規定請求被上訴人塗銷系爭土地所有權之移轉登記，亦
    屬無理。
七、綜上所述，上訴人依民法第767條第1項中段規定，請求被上
    訴人將系爭土地於108年8月27日、108年12月9日以贈與為原
    因所為之所有權移轉登記塗銷，回復為上訴人所有，非屬正
    當，不應准許。從而原審所為上訴人敗訴之判決，並無不合
    。上訴論旨指摘原判決不當，求予廢棄改判，為無理由，應
    駁回其上訴。上訴人追加依民法第113條、第184條第1項前
    段之規定為請求部分，亦無理由，應併予駁回。
八、本件事證已臻明確，兩造其餘之攻擊或防禦方法及所用之證
    據，經本院斟酌後，認為均不足以影響本判決之結果，爰不
    逐一論列，附此敘明。
九、據上論結，本件上訴及追加之訴均無理由，爰判決如主文。
中　　華　　民　　國　　110 　年　　8 　　月　　3 　　日
                  民事第十一庭  
                      審判長法  官  李慈惠
                            法  官  趙雪瑛
                            法  官  陳婷玉
附表：
編號 土地標示 面積（平方公尺） 權利範圍 備  註 ⒈ 桃園市○○區○○○段○○○段00000地號 535 1/1 108年12月13日以贈與為原因，移轉登記所有權應有部分各1/2予丙○○、乙○○ ⒉ 桃園市○○區○○○段○○○段00000地號 282 1/1 108年9月4日以贈與為原因，移轉登記所有權應有部分各1/2予丙○○、乙○○ ⒊ 桃園市○○區○○○段○○○段00000地號 1,351 29409/100000 108年9月4日以贈與為原因，移轉登記所有權應有部分各29409/200000予丙○○、乙○○ 

正本係照原本作成。
如不服本判決，應於收受送達後20日內向本院提出上訴書狀，其
未表明上訴理由者，應於提出上訴後20日內向本院補提理由書狀
（均須按他造當事人之人數附繕本）上訴時應提出委任律師或具
有律師資格之人之委任狀；委任有律師資格者，另應附具律師資
格證書及釋明委任人與受任人有民事訴訟法第466 條之1第1項但
書或第2項所定關係之釋明文書影本。如委任律師提起上訴者，
應一併繳納上訴審裁判費。
中　　華　　民　　國　　110 　年　　8 　　月　　3 　　日

  　　　　　　　　　　　　　書記官  張永中